---
output: github_document
---

<!-- README.md is generated from README.Rmd. Please edit that file -->

```{r, include = FALSE}
knitr::opts_chunk$set(
  collapse = TRUE,
  comment = "#>"
)
```

# ukrajinci

<!-- badges: start -->
<!-- badges: end -->

Tento repozitář obsahuje kód na kompilaci a analýzu dat o lidech, kteří se v Česku zaregistrovali po udělení právní ochrany (moje nepřesná terminologie, viz [MV ČR](https://www.mvcr.cz/clanek/statistika-v-souvislosti-s-valkou-na-ukrajine-archiv.aspx) pro upřesnění).

## Zdroje dat

MV ČR [publikuje denní data](https://www.mvcr.cz/clanek/statistika-v-souvislosti-s-valkou-na-ukrajine-archiv.aspx) s počty těchto lidí podle pohlaví, obce pobytu a věkových skupin. Jsou to vždy kumulativní data a zřejmě dochází i k jejich upřesňování, tj. změny mezi soubory z jednotlivých dnů mohou být buď následkem reálné změny, nebo zpětného upřesnění.

Na tato data se pak napojují číselníky území ČSÚ a indexová data PAQ o školách na úrovni ORP (viz níže).

## Omezení dat

Viz především text na webu MV.

V datech jsem zajím objevil tyto problémy:

- v datech do 16. 3. nejsou kódy obcí, čili pro tyto dny je to skoro nepoužitelné pro územní pohled
- XLSX link z 27. 3. vede na soubor z 28. 3. a XLSX soubor z 27. 3. na serveru ani není (XLS soubor tam je a správně odkázaný, ale XLSX je preferovaný, otevřenější formát)
- pro 30. března je místo XLS soubor XLT (data v něm sice jsou, ale není důvod to poskytovat v tomto formátu)

První problém snadno a přesně vyřešit nelze, druhý a třetí skript řeší. 

Kromě toho je v datech velké množství lidí bez adresy a nějaké množství lidí bez určeného pohlaví.

## Postup

Tento kód tato data stahuje, kompiluje a čistí, též na ně navazuje číselníky územních celků pro snadné napojení na další data.

Skript běží automaticky každý den v 15:30.

## Výstupy

### Data

Poslední data lze najít [zde v různých formátech a úrovních granularity](https://github.com/petrbouchal/ukrajinci/tree/targets-runs/data-export).

### Aplikace

S daty na úrovni ORP pak pracuje [ukázková prezentace](https://petrbouchal.xyz/ukrajinci/), která též využívá [data](https://www.mapavzdelavani.cz/downloads/paq_dataset_indexy.xlsx) ze [vzdělávací mapy PAQ](https://mapavzdelavani.cz/).

## Jak to pustit

Vše v R:

```r
install.packages("renv") # nemělo by být třeba
renv::restore() # nainstaluje potřebné balíky
targets::tar_make() # spustí celou pipeline
quarto::quarto_render() # vygeneruje webovou stránku/aplikaci do adresáře "docs"
```

Quarto je při použití mimo RStudio separátní program, třeba [nainstalovat](https://quarto.org/docs/get-started/).

Systém funguje tak, že při příštím spuštění pouze donačte nová data, žádné stahování a počítání se zbytečně neopakuje.

## Technické detaily

- o správu celé pipeline se stará systém `{targets}`
- web/aplikaci generuje Quarto s interaktivní grafikou Observable Plot
- zachycení použitých balíků dělá systém `{renv}`

Na Githubu běží automaticky každý den přes Github Actions. Lokálně třeba pustit ručně, ale logika s neopakováním zbytečných stahování a výpočtů platí. Při použití mimo Github Actions systém navíc skladuje původní excelové soubory od MV.

### SessionInfo

<details>

```{r}
source("_targets_packages.R")
sessionInfo()
```

</details>
